【裁判字號】    89,上易,211
【裁判日期】    890627
【裁判案由】    傷害
【裁判全文】
臺灣高等法院刑事判決                      八十九年度上易字第二一一號
    上  訴  人  臺灣士林地方法院檢察署檢察官
    被      告  丙○○
    指定辯護人  本院公設辯護人
右上訴人因被告傷害案件，不服臺灣士林地方法院八十八年度易字第一六二號，中
華民國八十八年十二月七日第一審判決（起訴案號：臺灣士林地方法院檢察署八十八
年度偵字第九九五號、第三二○二號），提起上訴，本院判決如左：
    主      文
上訴駁回。
    事      實
一、丙○○與李魁杉（已於民國八十八年二月十七日死亡）係堂兄弟，於民國八十七
    年十二月十九日晚間七時三十分許，丙○○在臺北縣淡水鎮北投子三一號前，因
    細故與李魁杉發生爭執，丙○○遂基於傷害之犯意，持竹棍與李魁杉互毆，李魁
    杉因而受有右側頭部外傷、背部挫傷三×四公分腫、右下肢挫傷、擦傷四×二公
    分之傷害；丙○○則受有右前臂紅腫約四×三公分、右小腿近端紅腫六×六公分
    、右小腿遠端瘀腫約三×三公分之傷害（李魁杉傷害部分，業經檢察官以被告死
    亡為由而不起訴處分確定）。
二、案經被害人李魁杉訴由臺北縣警察局淡水分局報告及乙○○、丁○○、甲○○等
    人訴請臺灣士林地方法院檢察署檢察官偵查起訴。
    理      由
一、訊據被告丙○○，固坦承於右揭時、地與被害人李魁杉發生口角而持竹棍互毆，
    致被害人受有上開傷害之事實，然辯稱：因李魁杉先持竹竿攻擊，渠為了自衛始
    隨手自地上拿竹棍毆打李魁杉云云。惟查：
    (一)被告確持竹棍毆擊告訴人李魁杉身體成傷，除據又被告迭於偵審中自白明確，
      且據告訴人李魁杉於警訊時指訴綦詳，並經告訴人即李魁杉之母乙○○於原審
      到庭陳述無誤，復有馬偕紀念醫院及公祥綜合醫院診斷證明書各乙紙在卷可憑
      ，足證被告確有持竹棍毆擊告訴人李魁杉並造成右開傷害之行為。
    (二)被告丙○○固辯稱基於自衛始隨手自地上拿竹棍毆打李魁杉云云。惟按正當防
      衛必須對於現在不法之侵害始得為之，侵害業已過去，即無正當防衛可言，至
      彼此互毆，又必以一方初無傷人之行為，因排除對方不法之侵害而加以還擊，
      始得以正當防衛論，故侵害已過去後之報復行為，與無從分別何方為不法侵害
      之互毆行為，均不得主張防衛權，最高法院三十年上字第一○四○號判例著有
      明文。經查，被告與告訴人李魁杉雙方對於由誰先持竹棍攻擊對方乙節，於警
      訊中業已各執一詞，且被告因本件與告訴人李魁杉互毆，其身體亦造成右揭傷
      害，此有卷附診斷證明書可憑，是則參諸雙方各自所受上開傷害，應係互毆所
      致，揆諸上開說明，自無從依正當防衛之規定，排除被告丙○○傷害行為之違
      法性，被告所辯係正當防衛云云，顯係事後圖卸之詞，即不足採。
    綜右事證，被告所為辯解，核屬卸責之詞，並不足以援為有利於被告認定之依據
    ，被告右揭犯罪行為，已經證明。
二、告訴人乙○○、丁○○、甲○○雖以李魁杉因遭被告毆打頭部，始於八十八年二
    月十七日死亡，認被告係基於殺人犯意而毆打被害人，且檢察官亦援用告訴人聲
    請上訴狀所載意旨，以顯難相信被告僅有傷害之犯意為由，而提起上訴云云。然
    查：
    (一)被害人李魁杉係因外傷後腦部疤痕的癲癇症，引起猝死等情，業經檢察官督同
      法醫師於八十八年二月二十三日解剖屍體，並有解剖筆錄乙份、相驗解剖照片
      數紙及法務部法醫研究所鑑定書在卷可佐，且該鑑定結果並載明「傷害過後遺
      留下的疤痕是造成癲癇的因素，並認李魁杉係癲癇引起的猝死症。至於腦部疤
      痕，在車禍受傷可以形成，在他人打傷腦部後也可以形成，若部位相同，二者
      無法從形態學上分別。本例車禍受傷紀錄清楚，但被人打傷僅是口述，未見到
      醫療紀錄，請查明」等語。
    (二)原審另將被害人李魁杉之臺北醫學院病歷資料乙份、Ｘ光片十七張及馬偕醫院
      病歷資料二份及Ｘ光片二十九張檢送法務部法醫研究所，請求針對李魁杉之死
      因再次進行鑑定結果，據該所函覆：「一、死者的臨床及死亡經過如下：(一)民
      國八十六年一月一日李魁杉於零時許喝酒騎車車禍被送往淡水馬偕分院，外觀
      頭皮裂傷及臉腳擦傷，電腦斷層發現左側顳葉硬膜下出血及蜘蛛膜下腔出血。
      因無病床，而經醫療網轉送臺北醫學院附設醫院。一月二日開顱手術，清除腦
      部及硬膜下積血，一月廿日出院，並在門診追蹤，處方中常有抗癲癇劑。(二)八
      十六年二月廿七日至三月十二日及八十六年四月廿四日至五月一日再度入院臺
      北醫學院附設醫院，目的在治療手術後傷口的縫線膿瘍及將顱骨缺損處補足整
      形。之後多次在門診追蹤。(三)民國八十六年十二月十三日曾有一次喝酒後昏倒
      ，送到馬偕醫院急診，當天回家。八十六年十二月卅一日至八十七年一月九日
      因酒精性肝病及上呼吸道感染在馬偕醫院住院。在多次門診及急診也處方抗癲
      癇劑。(四)八十七年十二月十九日廿二時廿六分，李魁杉自行到馬偕醫院急診，
      主訴被打頭痛，當時檢查發現右後頭部、右腳擦傷及右背挫傷。照Ｘ光檢查，
      未發現異狀，所以在觀察、處理傷口及處方後次日回家。八十七年十二月廿四
      日到臺北醫學院門診取藥。十二月廿七日在家抽筋倒下，送馬偕急診。八十八
      年一月廿五日昏迷，再送馬偕然後在癲癇略為控制之後，二月三日出院。腦部
      電腦斷層掃瞄並未發現新傷，但有舊的左側顱骨成形術痕跡，左顳葉局部腦軟
      化。(五)民國八十八年二月十七日在家中猝死。二、從以上經過，認為李魁杉從
      車禍之後就有『外傷之後的癲癇』後遺症，一直都使用抗癲癇劑在控制，死者
      並常喝酒。死前之癲癇情況並有增加情形。又八十七年十二月十九日之傷是在
      右頭皮，與車禍傷在左側不同位置，且Ｘ光檢查未發現異狀，電腦斷層檢查並
      無新傷，只有數年前留下的舊痕。也就是說其癲癇之發作在八十七年十二月十
      九日與人打架之前就已存在，而此次被打只傷及外表，未及腦內。三、結論：
      其猝死與被打並無相關。」等語，有該所八十八年十一月二日法醫所八八文理
      字第一五七一號函在卷可稽。而被害人李魁杉確曾因車禍頭部外傷合併顱內出
      血、顱骨破裂，曾經施行開顱手術及顱骨成形術治療，有臺北醫學院附設醫院
      診斷證明書存卷可參，且告訴人丁○○、乙○○亦不否認李魁杉在八十六年間
      曾因車禍頭部受傷而至醫院接受手術治療等情，自足徵告訴人李魁杉確曾因車
      禍外傷後腦部疤痕造成癲癇症無誤。
    (三)告訴人乙○○、丁○○、甲○○雖以李魁杉之人工頭顱有受損之情形，認係遭
      被告毆打所致，且李魁杉之癲癇症經治療後，業已毋需再服藥控制，認右揭法
      醫報告尚有不實之處云云。惟查，告訴人李魁杉前於八十六年一月一日，因車
      禍造成顱內出血，轉往臺北醫學院附設醫院治療，經進行手術取出血塊，並於
      同年四月完成左側顱骨成型術，其後陸續回院門診，至八十八年二月間為止，
      均依治療因顱內出血而開刀者之例，施用抗癲癇劑，其後於八十七年十二月二
      十四日前往求診，表示於同年月十九日遭毆打，另於八十八年二月四日就診，
  得知又因一次頭部受傷而在馬偕醫院住院，而其所實施之顱骨成型術，大部份
      是因直接撞擊方會造成破裂，依病歷是於八十八年二月十一日發現破損，在此
      之前，並無破損之記錄，業經證人即醫師邱文達於本院到庭結證明確（本院
      4.18.訊問筆錄），且李魁杉前自八十六年十二月十五日起至八十八年二月三日
      止在馬偕醫院之就診資料，其中八十七年二月十四日、四月四日、十二月十九
      日、八十八年一月二十五日起至同年二月三日止住院期間，均曾施以抗癲癇藥
      物，有馬偕紀念醫院八十九年五月五日馬院醫外字第八九０五九五號函在本院
      卷內可稽，是則告訴人乙○○、丁○○、甲○○所為李魁杉業已停止使用抗癲
      癇劑指訴，顯與事實不符；再查，李魁杉於八十八年二月十一日始發現原所為
      顱骨成型術發生破損，然其在此之前曾於八十七年十二月二十四日前往臺北醫
      學院附設醫院求診，且表示於同年月十九日遭人毆打，苟其顱骨成型術破裂之
      情形，係於十二月十九日遭人毆打所致，衡諸事理，於該次求診時自應即為醫
      師所查覺，況據本院卷附馬偕紀念醫院函覆內容，李宗魁於八十七年十二月十
      九日晚間十時二十六分就診時，其就診原因為「主訴被人攻擊」，該院處置則
      為「經急診診斷為頭部外傷、右下肢挫傷、腦部術後、酒精性成癮，治療含抗
      癲癇、酒精中毒治療、及外傷」，其後於八十八年一月二十五日，其就診原因
      則為「主訴十天前被打，頭痛併意識障礙」，該院處置則為「經急診診斷為：
      頭部外傷併腦挫傷、癲癇症及酒癮症併慢性肝病，於同日辦理住院」，則李魁
      杉於八十八年一月二十五日前十日既曾遭人毆打，而被告係於八十七年十二月
      十九日與李魁杉互毆，是則告訴人指稱李魁杉嗣後死亡結果，係緣於被告毆打
      所致，自屬無稽。是依上揭事證，李魁杉因外傷後腦部疤痕的癲癇症引起猝死
      ，該死亡原因與被告傷害行為並無相當因果關係，告訴人聲請再將本件法醫鑑
      定結果送請臺北市醫師公會鑑定，本院認無必要。
    (四)被告持竹棍毆打被害人，被害人僅受有右後頭部外傷、背部挫傷三×四公分腫
      、右下肢挫傷、擦傷四×二公分，且其頭部受傷僅及外表，未及腦內等情，已
      如前述。被告當時既係持竹棍毆打被害人，果若被告係基於殺人故意而為，被
      害人應無僅受有上開傷勢之理，已難認被告有何殺人故意。另參以被害人係於
      案發當時至被告住處外叫「王仔、王仔、王仔（即李有春）」三聲後，李有春
      沒回應，被害人就罵三字經，被告即跑過來毆打被害人等情，業據告訴人乙○○證述在卷，而被害人李魁杉於警訊時亦稱：當晚伊在其住宅前叫了三聲「王
      仔」之後，被告便跑出來罵伊一堆髒話，並隨手拿了一根棍子打伊等語。而被
      告亦稱：當時李魁杉酒喝得醉醺醺至伊住處前大吵大鬧，於是伊便出去制止李
      魁杉，誰知他拿起一支竹竿往伊打來，伊為了自衛，只好拿一支棍子保護自己
      ，爭執中雙方均有掛彩等語在卷。足見被告與被害人雙方係因突發性之口角而
      相互毆打，被告當無蓄意致被害人於死之理。
    綜右理由，本件並無任何積極證據足以證明被告係基於殺人或使人受重傷之意思
    而加害告訴人李魁杉，且亦未能證明李魁杉嗣後死亡結果，與被告之傷害行為具
    有相當因果關係，則檢察官援用告訴人乙○○、丁○○、甲○○指稱被告並非僅
    基於傷害犯意為之云云，自非可採。
三、核被告所為，係犯刑法第二百七十七條第一項之傷害罪。
四、原審法院經審理結果，認被告所犯傷害罪事證明確，援引刑法第二百七十七條第
    一項、第四十一條，罰金罰鍰提高標準條例第一條前段、第二條規定，並審酌被
    告之品行、犯罪之動機、目的、手段、犯罪時所受之刺激、與被害人之關係、被
    害人所受傷害程度、尚未和解及被告犯罪後之態度等一切情狀，判處被告有期徒
    刑五月，並諭知易科罰金之折算標準，並以被告持以毆打被害人之竹棍，雖為供
    犯罪所用之物，惟既無證據證明係被告所有，復未扣案，亦無證據證明現尚存在
    而未滅失，不另為沒收之諭知，經核原審判決認事用法暨量刑，均屬妥適。檢察
    官徒循告訴人之聲請，以被告顯非僅具傷害犯意為由而提起上訴，為無理由，應
    予駁回。
據上論斷，應依刑事訴訟法第三百六十八條判決如主文。
本案經檢察官吳慎志到庭執行職務。
中    華    民    國      八十九      年      六      月     二十七     日
                            臺灣高等法院刑事第十七庭
                                審判長法  官  陳  正  雄
                                      法  官  許  錦  印
                                      法  官  林  勤  純
右正本證明與原本無異。
檢察官如不服本判決應於收受送達後十日內向本院提出上訴書狀，其未敘述上訴之理
由者並得於提起上訴後十日內向本院補提理由書（均須按他造當事人之人數附繕本）
。
被告不得上訴。
                                      書記官  賴  思  華
中    華    民    國      八十九      年      六      月      三十      日
附錄：本案論罪科刑法條全文
刑法第二百七十七條第一項
傷害人之身體或健康者，處三年以下有期徒刑，拘役或一千元以下罰金。


司法院資訊處製作；財團法人民間司法改革基金會備份。
